【裁判字號】    98,刑智上易,142
【裁判日期】    990316
【裁判案由】    違反商標法
【裁判全文】
智慧財產法院刑事判決
                                 98年度刑智上易字第142號
上  訴  人  臺灣彰化地方法院檢察署檢察官
被      告  甲○○
上列上訴人因違反商標法案件，不服臺灣彰化地方法院九十八年
度易字第一一二四號，中華民國九十八年十月二十二日第一審判
決（起訴案號：臺灣彰化地方法院檢察署九十八年度偵字第七八
二四號），提起上訴，本院判決如下：
    主  文
原判決撤銷。發回臺灣彰化地方法院。
    理  由
一、按刑事案件由犯罪地或被告之住所、居所或所在地之法院管
    轄，刑事訴訟法第五條第一項定有明文；次按刑事案件所謂
    之犯罪地，參照刑法第四條之規定，解釋上應包括行為地與
    結果地二者而言，此有最高法院八十八年度台上字第一一三
    四號判決意旨可參。
二、本件聲請簡易判決處刑意旨略以：被告甲○○明知「ＬＶ」
    之商標圖樣，係法商路易威登馬爾悌耶公司（下稱路易威登
    馬爾悌耶公司）向經濟部智慧財產局申請註冊登記取得商標
    權，指定使用在書包、公事包、旅行箱、手提箱袋、旅行箱
    袋及皮夾等產品上，現仍在專用期間，近年在全球國際知名
    品牌市場行銷甚廣，品質著有商譽，為業界及消費大眾所共
    知，未經商標專用權人授權或同意，不得於同一或類似之商
    品，使用相同或近似之註冊商標，亦明知其於民國九十七年
    間，在臺北市○○○路路邊小販，以新臺幣（下同）三千元
    購買具有前揭商標圖樣之斜背包一只，係未經上揭商標權人
    之同意或授權，而與商標權人所生產或授權製造之同一商品
    ，使用相同註冊商標之仿冒品。竟基於販賣仿冒商標商品之
    犯意，自九十八年六月起，以電腦設備連上網際網路，在Ｐ
    ＣＨＯＭＥ露天拍賣網站上以「ｅｌａｉｎｅ－０５０４」
    帳號，刊登以一千元之價格販賣二手ＬＶ商標斜背包等訊息
    ，透過網際網路供不特定人競標購買牟利，並提供其所有之
    中華郵政股份有限公司帳號00000000000000
    號帳戶作為買家匯款收受價金之用，待買家將價金匯入帳戶
    後，再以郵寄之方式將該仿冒品寄予給買家，嗣經警在網路
    巡邏發現，並以九百五十元購得該仿冒「ＬＶ」斜背包一只
    ，於九十八年七月二十五日中午十二時三十分許，因被告甲
    ○○寄送該仿冒之「ＬＶ」斜背包至彰化縣員林鎮○○路○
    段二號之彰化縣警察局員林分局東山派出所，由警方送鑑定
    後，始查悉上情，並扣得上開仿冒「ＬＶ」斜背包一只；因
    認被告所為，係犯商標法第八十二條之販賣仿冒商標商品罪
    嫌等語。
三、原審判決移轉管轄意旨略以：網路犯罪之管轄權問題，在學
    說上有採廣義說、狹義說、折衷說及專設網路管轄法院等四
    說，若採廣義說，則單純在網路上設置網頁，提供資訊或廣
    告，只要某地藉由電腦連繫該網頁，該法院即取得管轄權，
    如此幾乎在世界各地均有可能成為犯罪地，此已涉及各國司
    法審判權之問題，且對當事人及法院均有不便。若採狹義說
    ，強調行為人之住居所、或網頁主機設置之位置等傳統管轄
    ，又似過於僵化。又我國尚未有採專設網路管轄法院，即便
    採之，實益不大，亦緩不濟急，故今各國網路犯罪管轄權之
    通例，似宜採折衷之見解，亦即在尊重刑事訴訟法管轄權之
    傳統相關認定，避免當事人及法院之困擾外，尚應斟酌其他
    具體事件，如設置網頁、電子郵件主機所在地、傳輸資料主
    機放置地及其他有無實際交易地等相關情狀認定之。而本件
    被告甲○○之住所係在臺北縣新莊市○○里○○路二九九巷
    六十弄十六號，且其係使用上開住所內之電腦設備連線至Ｐ
    ＣＨＯＭＥ露天拍賣網站上，刊登販賣扣案仿冒「ＬＶ」斜
    背包一只之訊息，是被告之住所、犯罪行為地、犯罪結果地
    均在臺北縣新莊市○○里○○路二九九巷六十弄十六號，並
    非在本院管轄區域內。另ＰＣＨＯＭＥ露天拍賣網站之電腦
    主機係設在臺北市，亦非在本院管轄區域內。至員警佯裝為
    買家，上網向被告甲○○購買扣案之仿冒「ＬＶ」斜背包，
    再要求被告甲○○將該仿冒「ＬＶ」斜背包郵寄至位在彰化
    縣員林鎮○○路○段二號之彰化縣警察局員林分局東山派出
    所，致被告甲○○為警查獲，雖經被告於警詢時，供承無訛
    ，然員警既出於辦案需要上網佯為購買，顯無買入之真意，
    自無從認定員警為被害人，是位在彰化縣員林鎮○○路○段
    二號之彰化縣警察局員林分局東山派出所，亦無從認定為犯
    罪結果地，爰不經言詞辯論，逕行諭知管轄錯誤之判決，並
    移送於有管轄權之被告住所之法院即臺灣板橋地方法院云云
    ，固非無見。
四、惟查，本件公訴人係以被告販賣仿冒「ＬＶ」背包，有違反
    商標法之犯罪嫌疑為由提起本件追訴，而本件被告販賣上開
    仿冒品之價格為一千元，遠低於真品售價，換言之，買賣雙
    方均明知上開背包為仿冒品，是以被告是否涉犯詐欺罪嫌，
    買受方（本案之員警）是否為詐欺犯行之被害人，非無疑問
    。又商標法立法目的，除一方面保護消費者外，另方面亦保
    護商標權人，以維持市場公平競爭機制，準此，商標權人乃
    仿冒犯行之被害人，殆無疑義。依公訴人起訴事實，本件被
    告涉嫌於網路上刊登販賣仿冒「ＬＶ」斜背包之訊息，經彰
    化縣員林分局東山派出所員警上網購買後，由被告寄送至位
    在彰化縣員林鎮○○路○段二號之彰化縣警察局員林分局東
    山派出所，倘所述情節為真，對商標權人而言，該仿冒品之
    最後所在位址即收受該仿冒品之彰化縣員林鎮○○路○段二
    號之彰化縣警察局員林分局東山派出所似為犯罪結果地，縱
    認買受之員警並無買入之真意，惟出售上開背包之被告確有
    收取對價、將該仿冒品送往上址之認知與故意，對被告而言
    ，此一收款後依約送交仿冒品之行為乃其所認知之履行買賣
    契約之販賣行為，自應認為上開仿冒背包最後所處位置即上
    開地址為仿冒品販售行為之犯罪結果地，依首揭意旨，原審
    自有管轄權。原審所舉有關網路管轄權之爭議，雖非無據，
    然原審忽略本件實體物之最終所在位址與犯罪結果地之關係
    （此與在網路上放置侵害他人著作權之「物」，惟未開放下
    載之情形仍有不同。換言之，倘單純放置侵害他人商標權之
    圖片，未有寄送仿冒品行為者，是否構成陳列、使用商標，
    以及其管轄權誰屬容或有深論空間），又誤將所謂詐欺罪之
    被害人與侵害商標罪之被害人混為一談，始有所謂員警既無
    買入之真意，自非被害人之說。本件商標權人既因被告之販
    賣行為受有損害，而犯罪結果地即仿冒品之最終所在位址復
    在原審管轄範圍，依上開意旨，原審所為移轉管轄之判決自
    屬有誤，應予撤銷。
五、綜上所述，原審判決以上揭理由而判決移轉管轄，自有可議
    ，即屬無可維持。檢察官上訴意旨指摘原判決不當，求予撤
    銷改判，為有理由。本院爰依法不經言詞辯論程序，將原判
    決撤銷，並為審級利益，發回另由原法院詳為調查，更為適
    當之判決。
據上論斷，應依刑事訴訟法第三百六十九條第一項但書、第三百
七十二條，判決如主文。
中    華    民    國    99    年    3     月    16    日
                    智慧財產法院第一庭
                          審判長法  官  李得灶
                                法  官  林欣蓉
                                法  官  汪漢卿
以上正本係照原本作成。
不得上訴。
中    華    民    國    99    年    3     月    16    日
                                書記官  邱于婷


司法院資訊處製作；財團法人民間司法改革基金會備份。
